【裁判字號】    89,保險,146
【裁判日期】    900727
【裁判案由】    給付保險金
【裁判全文】
臺灣臺北地方法院民事判決  八十九年度保險字第一四六號
    原      告  丙○○
    訴訟代理人  李志男律師
    被      告  南山人壽保險股份有限公司  設台北市○○○路○段一四四號
    法定代理人  甲○○        .
    訴訟代理人  乙○○        .
右當事人間給付保險金事件，本院判決如左：
    主    文
被告應給付原告新台幣捌佰零伍萬元，及自民國八十七年十二月三十日起至清償日止
，按年息百分之十計算之利息。
訴訟費用由被告負擔。
本判決於原告以新台幣貳佰陸拾捌萬元供擔保後，得假執行；被告如於假執行程序實
施前，以新台幣捌佰零伍萬元為原告預供擔保，得免為假執行。
    事    實
一、聲明：除供擔保金額外，如主文所示。
二、陳述：
（一）原告與訴外人林建立係夫妻關係，世居南投縣鹿谷鄉竹林村，從事製茶為業多
      年，經濟生活安定無慮，曾於八十七年七月三十日經被告公司之業務人員招攬
      加入人身之意外險，保險金額為新台幣（以下同）八百萬元（保單號碼Ｚ00
      0000000），保後原告一直平安無事，嗣因計畫於同年十一月二十三日
      赴中國廣東觀察製茶市場及旅遊，乃於出國前一日，經介紹參加被告公司之旅
      行平安險，保險金額為一千五百萬元（保單號碼Ｍ六二三八四），保險期間自
      八十七年十一月二十三日十五時起計十日。
（二）原告夫婦後與友人訴外人黃永豐於八十七年十一月二十三日上午八時十分自中
      正機場搭乘華航班機飛抵澳門，並由訴外人台商王偉俊、當地人士潘鑑流開車
      接往廣東省四會市，並住於龍城大飯店，在該市觀察商機及遊覽。次日即八十
      七年十一月二十七日早晨，原告夫婦與黃永豐、王偉俊、潘鑑流相約至寶晶宮
      山洞遊玩，約上午十一時許，遊畢寶晶宮後，因當時下著小雨，且路屬下坡，
      原告為避雨而腳步稍快，不幸猛摔一跤，撞及右眼，因地處山區，無法即時治
      療眼傷，一直忍痛趕回龍城飯店，眼部仍劇痛不堪，惟因人生地陌一時不知所
      措，最後請潘鑑流帶到廣東省四會市中醫院求診。
（三）經診察結果為「右眼球破裂，眼內容物大部分脫出，視力已喪失（無光感）無
      保留價值，為防止以後發生交感性眼炎，而施行右眼摘除手術」，於是摘除右
      眼。原告住於四會市中醫院至八十七年十二月三日出院，翌日即趕回台灣，並
      在台中榮民總醫院急診到同月八日。
（四）依兩造間人身意外傷害保險附約第八條附表即「殘廢程度與保險金給付表」第
      四級第十五項所示：「一目視力永久完全喪失者」應按保險金額百分之三十五
      之比例理賠，被告自應理賠原告二百八十萬元。又依兩造間旅行平安保險保險
      單基本條款第六條附表即「殘廢程度與保險金給付表」第四級第十五項所示：
      「一目視力永久完全喪失者」應按保險金額百分之三十五之比例理賠，被告自
      應理賠原告五百二十五萬元。惟原告屢次依保險契約請求被告理賠，均未獲置
      理，為此提起本件訴訟，請求被告給付原告八百零五萬元。再依兩造間人身意
      外傷害保險附約第二十條及旅行平安保險保險單基本條款第十二條之約定，被
      告應於原告申請後十五日內給付之，逾期應按年利一分加計利息給付，原告於
      八十七年十二月十四日即已申請理賠，被告自應於同年月二十九日以前給付，
      惟被告迄未給付，原告自另得自同年月三十日起請求上開約定利息。
三、證據：提出村長證明書、四會縣中醫院住院病歷及疾病診斷證明書、台中榮民總
    醫院診斷證明書及急診收費收據、被告公司理賠照會單、保險金申請書、存證信
    函、被告函、南山旅行平安保險保險單基本條款、財團法人海峽交流基金會證明
    、中華人民共和國廣東省四會市公證處公證書、四會市中醫院眼球摘除證明書影
    本各一件為證，並聲請訊問證人黃永豐、王俊偉。
貳、被告方面：
一、聲明：
（一）駁回原告之訴及假執行之聲請。
（二）如受不利之判決，願供擔保請准宣告假執行。
二、陳述：
（一）兩造間簽訂有如原告所主張之南山康寧終身壽險附加南山新人身意外傷害保險
      附約及海外旅行平安保險。
（二）原告主張因意外事故致殘障請求給付保險金，係屬有利於己之事實，應負舉證
      之責，惟原告就此並未盡舉證之責；且原告起訴狀所述之事故經過，相互矛盾
      ，並有違經驗法則，無足採信。
（三）原告於兩造簽約時，並未通知被告其已與新光、國泰、安泰三家保險公司投保
      旅行平安險，是依保險法第三十七條之規定及最高法院七十六年台上字第一六
      六號判例意旨，原告未通知被告上揭複保險之事實，後簽訂之系爭保險契約自
      屬無效。
三、證據：提出南山新人身意外傷害保險附約、人壽保險要保書、旅行平安保險要保
    書影本各一件。
    理    由
一、原告起訴主張兩造於八十七年七月三十日簽訂有南山新人身意外傷害保險附約，
    保險金額為八百萬元（保單號碼Ｚ000000000），又於同年十一月二十
    二日簽訂有旅行平安保險，保險金額為一千五百萬元（保單號碼Ｍ六二三八四）
    ，保險期間自八十七年十一月二十三日十五時起計十日，八十七年十一月二十七
    日，原告右眼球經手術摘除，現右眼視力已永久完全喪失，且原告於同年十二月
    十四日已向被告申請理賠，為被告所拒之事實，業據原告提出四會縣中醫院住院
    病歷及疾病診斷證明書、台中榮民總醫院診斷證明書、被告公司理賠照會單、保
    險金申請書、南山旅行平安保險保險單基本條款、財團法人海峽交流基金會證明
    、中華人民共和國廣東省四會市公證處公證書、四會市中醫院眼球摘除證明書等
    為證，並為被告所不爭執，堪信為真實。
二、茲有爭執者，首在於被告抗辯原告一目之失明，並非出於意外事故所致云云，然
    查：
（一）就原告右眼受傷及就醫之過程，經本院隔離訊問，證人黃永豐結證稱：「我們
      去寶晶宮玩，可能平常未穿過高跟鞋，當時下雨路滑，因愛漂亮，穿高跟鞋，
      因我走在前面，滑倒他叫，我們過去看，看到他眼睛淤血，說很痛，我們用步
      行下山，用車開到四會市的醫院，：：：醫生開立（診斷書）時我在場，他先
      生先生本要送回台北再醫，醫生說這樣會影響另一隻眼睛，所以就醫生的指示
      摘除一隻受傷的眼睛。」證人王偉俊則結證稱：「那時在山上，下毛毛雨，我
      走在前面，他跌倒有叫，我走過去看，他們的朋友扶起他，看到右眼周圍受傷
      ，後來我們下山，他到四會市醫院，我慢到，我到時，她在手術室，我聽說眼
      睛要摘除，：：：我們雖不是很熟，但都是台灣來的。」均有九十年一月十二
      日言詞辯論筆錄在卷可參。核以二者之間的上揭證詞，雖於細微之處有所差異
      ，但對事故發生及就醫之經過，彼此間之證詞則幾無區別，且均與原告自稱之
      事故發生經過相符，足證原告主張因意外跌倒傷及右眼致右眼球被摘除之事實
      ，為可採信。
（二）被告雖辯稱原告自稱於上午十時許步行階梯時，不幸跌倒在地，右眼球被碰傷
      ，當即感到疼痛淚流且不能視物，此等重大傷害竟經過十個鐘頭始行就醫，顯
      有疑問；又在下坡路段不慎跌倒應向後仰，不應撞擊右眼；且原告亦未能指出
      其右眼為何物所傷云云，然就此本院於九十年七月十三日再度訊問證人黃永豐
      ，該證人結證稱：「去四會市考察茶葉生意，到寶晶宮參觀，我們一大早就出
      發，回程時，我走在前面，我聽到叫一聲，看到她趴在地上，看到眼白紅紅的
      ，旁邊淤青，時間是事發當日上午十點多到十一點多，約走了四十分鐘至一小
      時到山下，坐大陸朋友的車，先回飯店，當時已經是晚上六、七點了，我不很
      確定，想回飯店休息一下，再就醫，我就暫時回我的住處，一回去原告先生打
      電話跟我說原告眼睛痛得受不了，我聯絡當地朋友幫忙找醫院，原告夫婦從旅
      館坐計程車一起來找我到醫院，因原告用手遮著眼睛，我沒有看到後來的狀況
      ，在急診室聽到醫生說不馬上摘除，會影響另一隻眼睛。當地人生地不熟，又
      很落後，所以才會打算到四會市就醫，不過有在半路上買眼藥水，同行共有八
      人，早上天沒亮約五點多就出發，約九點多到十點到達寶晶宮，我認識的是原
      告夫婦、王偉俊、王的當地潘姓朋友，其他的都是大陸人，我不認識，開九人
      座車一起去的，滑倒時是否在階上我沒有注意。」，是可認原告已就其主張本
      件出於意外事故之事實，盡其舉證責任。至被告堅以原告之受傷非出於意外為
      抗辯，自應由被告就本件或出於人為（非突發）或出於疾病負其舉證之責，惟
      被告並未舉任何證據以實其說，所辯自無足採。
三、茲應再予審酌者，係系爭保險契約性質為何？有無保險法所定複保險條款之適用
    ？經查：
（一）依系爭人身意外傷害保險附約第三條之約定，保險範圍為「被保家庭成員於本
      附約有效期間內，因遭受意外傷害事故，致其身體蒙受傷害而致成重大燒燙傷
      、殘廢或死亡時，給付保險金。」；而第七條及第八條則約定「身故保險金給
      付」及「殘廢保險金給付」，分別依據要保人之死亡或殘廢程度，給付定額之
      保險金，由上述契約條款之內容，上開保險契約應屬人身保險。再依系爭旅行
      平安保險保險單基本條款第二條之約定，保險範圍為「被保險人於本契約有效
      期間內，因遭受意外傷害事故，致其身體蒙受傷害或致殘廢或死亡時，依照本
      契約的約定，給付保險金。」；而第五條及第六條則約定「身故保險金給付」
      及「殘廢保險金給付」，分別依據要保人之死亡或殘廢程度，給付定額之保險
      金；而依該基本條款之傷害醫療費用給付附加條款第一條約定「傷害醫療保險
      金的給付」，約定保險人應就被保險人之實際醫療費用，給付「實支實付醫療
      保險金」，由上述契約條款之內容，上開保險契約亦屬人身保險，要無疑問。
      ，惟就「身故保險金給付」及「殘廢保險金給付」部分，係屬「定額保險」性
      質；而就「傷害醫療保險金給付」部分，則屬「損害保險」性質，是雖均屬人
      身保險之範圍，彼此之間性質仍有所差異，應先敘明。
（二）人身保險究竟有無保險法第三十五條至第三十八條有關複保險規定之適用，向
      為我國實務及學說之爭論問題。就此，本院基於下列原因，認為至少具定額保
      險性質之人身保險並不適用複保險制度：
  1.就此爭議問題，最高法院六十六年台上字第五七五號判決曾認為「查人身保險之
    射倖性質高於財產保險，倘投保金額過高，即易肇致道德危險，故保險人在承保
    之前，必須先行瞭解該保件是否有保額過高或危險過份集中之虞。惟要保人若有
    不良動機分投數保險公司，而事先事後匿蔽不為通知，此項危險率即不易測定，
    因是保險法第三十五條第三十七條乃設限制，賦要保人以必須通知之義務，藉資
    防微杜漸。保險法既將複保險列入總則，遍觀全編，又無人身保險應予除外之涵
    意，即不得謂限於財產保險始有其適用。」就上揭爭議問題採肯定見解。此外，
    諸如最高法院八十一年台上字第一一七二號判決、八十九年第二四九０號判決，
    亦採相同見解。
  2.惟最高法院八十六年度台上字第三０七五號、八十七年度台上字第八二一號、八
    十七年度台上字第一六六六號判決卻反於前述之實務見解，認為「複保險通知義
    務之規定，係因財產保險之目的在填補損害，有損害始有賠償，被保險人不得為
    超額賠償請求，亦不得以複保險為變相之超額保險，以防道德危險之發生，為使
    保險人於承保前即得就保額是否超逾，危險是否過分集中等為評估，以決定是否
    承保，故課予要保人以複保險通知之義務。反之，人身保險因人身無法以經濟上
    利益估定其價值，自無賠償超逾損害之情形，即無超額賠償可言，此觀人身保險
    之保險給付，多採定額給付理賠，而不計被保險人實際經濟損害若干自明。人身
    既屬無價，倘保險法有關複保險之規定於人身保險亦有其適用，要保人為複保險
    依保險法第三十六條之規定通知保險人，則於保險事故發生時，依保險法第三十
    八條之規定，各保險人僅就其所保金額負比例分擔之責，其賠償總額不得超過『
    保險標的』之價值，此不僅與人身保險為定值保險、定額理賠之本質有違，且將
    人身價值區限於某一價格，自屬輕蔑人類之生命、身體。是複保險通知義務之規
    定，雖列於保險法總則章，其適用範圍應僅限於財產保險，而不及於人身保險。
    」顯就前揭爭議問題，改採否定見解。
  3.本院以為前述採肯定說之最高法院見解，無非以法條排列方式及避免道德危險為
    其解釋之依據，然查：
    (1)複保險之條文雖規定於保險法總則，然於法律之適用上，總則之規定因性質不
      同而不適用於分則或其他條款之情形，實非鮮見，是難以此即認為複保險制度
      適用於人身保險。
    (2)又保險制度之本質原本即在於填補被保險人所受之損害，是以為防止被保險人
      經由保險制度獲得超過實際損害之補償（即利得禁止原則），保險法因此就超
      額保險、代位權等設有規定，此外，更藉由複保險制度之設立，防止被保險人
      透過重複投保之方式，以獲取不當利得，換言之，複保險制度實為利得禁止原
      則之下位制度；另依保險法第三十七條明示「意圖不當得利」為複保險無效之
      要件之一，及同法第三十七條限定善意複保險之賠償總額不得超過保險標的之
      價值等規定，亦可見複保險制度之規定，確係在避免被保險人之不當利得。另
      避免道德危險雖亦為複保險之間接效果之一，但道德危險之是否發生，主要應
      控制於意外事故之發生是否基於故意等要件，而非繫於複保險制度之是否適用
      ，是以前揭採肯定說之最高法院見解，顯係過分強調複保險在避免道德危險之
      間接效果，而忽略了該制度之直接立法目的與效果，均在於避免被保險人之不
      當利得。
    (3)複保險制度之目的既在避免被保險人之不當利得，則在受損害標的之價值無法
      估計，並無超額賠償或不當利得之可能的情形下（例如人身保險中屬於定額性
      質之死亡給付、殘廢給付、或人壽保險給付等），適用複保險制度，即屬有誤
      。是以，前揭採肯定說之最高法院見解，應有修正之必要。
  4.至於前揭採否定說之最高法院見解，雖對於複保險制度之目的有較為正確之解釋
    （惟於行文之間似乎將「定額保險」，誤為財產保險中積極保險所特有之「定值
    保險」），然其認為複保險制度不適用於人身保險之結論，亦忽略了人身保險中
    仍有損害補償性質之給付，而非僅有定額性質之給付，例如醫療費用保險，其性
    質既在填補損失，則自仍有不當利得之可能，是以複保險制度能否適用於損害賠
    償性質之人身保險，尚非無疑。惟可以肯定的是，基於前揭說明，定額性質之人
    身保險，並不適用複保險制度。
（三）末查，本件原告係依據系爭人身意外傷害保險附約第八條及旅行平安保險契約
      條款第六條起訴主張被告應給付以保險金額百分之三十五計算之殘廢保險金，
      核其性質，係請求定額性質之人身保險給付，則揆諸前揭說明，此部份契約內
      容自無複保險制度之適用，從而被告辯稱因原告於兩造簽約時，並未通知被告
      其已與新光、國泰、安泰三家保險公司投保旅行平安險，是系爭旅行平安保險
      契約因原告之惡意複保險而為無效云云，自無足採。
四、綜上所述，原告主張因意外受傷致右眼摘除視力永久完全喪失之事實，既已認定
    如前述，則其依人身意外傷害保險附約第八條及系爭旅行平安保險契約第六條「
    殘廢程度與保險金給付表」所列第四級殘廢程度之約定，請求被告應分別按保險
    金額八百萬元及一千五百萬元之百分之三十五給付保險金，即屬有據。從而，原
    告主張依保險契約關係，被告應給付原告二百八十萬元及五百二十五萬元，合計
    八百零五萬元，為有理由。又原告主張依兩造間人身意外傷害保險附約第二十條
    及旅行平安保險保險單基本條款第十二條之約定，被告應於原告申請後十五日內
    給付之，逾期應按年利一分加計利息給付，原告於八十七年十二月十四日即已申
    請理賠，被告自應於同年月二十九日以前給付，惟被告迄未給付等事實，亦據原
    告提出被告公司理賠照會單及保險金申請書為證，且為被告所不爭執，自堪信為
    真實，是原告另請求被告應自八十七年十二月三十日起按年息百分之十計算之利
    息，亦有理由，應予准許。
五、又兩造陳明願供擔保請為宣告假執行或免為假執行，經核均與規定相符，爰分別
    酌定相當之擔保金額予以宣告。
六、本件事證已臻明確，兩造其餘攻擊防禦方法及所提之證據，核與判決結果無影響
    ，毋庸一一論述，附此敘明。
七、結論：原告之訴為有理由，依民事訴訟法第七十八條、第三百九十條第二項、第
    三百九十二條，判決如主文。
中      華      民      國    九十      年      七      月    二十七    日
                                民事第五庭法      官  王碧芳
右為正本係照原本作成
如對本判決上訴，須於判決送達後廿日內向本院提出上訴狀
中      華      民      國    九十      年      七      月    二十七    日
~B法院書記官  莊滿美


司法院資訊處製作；財團法人民間司法改革基金會備份。
